【裁判字號】    98,再國易,3
【裁判日期】    980716
【裁判案由】    國家賠償
【裁判全文】
臺灣高等法院民事判決                 98年度再國易字第3號
再  審原告  臺北縣土城市公所
法定代理人  甲○○
訴訟代理人  古宏彬律師
再  審被告  乙○○
上列當事人間國家賠償事件，再審原告對於中華民國98年5月6日
本院96年度上國字第12號確定判決提起再審，判決如下：
    主      文
再審之訴駁回。
再審訴訟費用由再審原告負擔。
    事實及理由
一、按再審之訴，應於30日之不變期間內提起。前項期間，自判
    決確定時起算，判決於送達前確定者，自送達時起算，民事
    訴訟法500 條第1、2項定有明文。本件再審原告於民國（下
    同）98年5 月15日收受本院96年度上國字第12號判決（下稱
    原確定判決），其於98年6 月10日提起本件再審之訴，未逾
    30日之不變期間。
二、本件再審原告起訴主張：
  (一)原確定判決有適用法規顯有錯誤之再審事由：
    1.國家賠償法第9條第2項所謂管理機關，應指法律所定之管
      理機關或依法律代為管理之機關。原確定判決未援引任何
      法律規定，即認定再審原告為國家賠償義務機關，顯係適
      用國家賠償法第9條規定錯誤。
    2.再審原告非系爭路段之管理機關，道路護欄之設置或管理
      與再審原告無關。系爭路段路面寬敞且有照明，於法令上
      並無設置護欄之規定，於安全設施上，亦難認有設置如護
      欄等設施之必要，自難認未設置護欄，係屬設置或管理有
      欠缺。原確定判決認定再審原告對道路護欄有設置或管理
      之義務，係適用國家賠償法第3條規定錯誤。
  (二)原確定判決有判決理由與主文顯有矛盾之再審事由：
    原確定判決既已認定系爭路段為臺北縣政府以路堤共構方式
    施作，設置為一般道路使用而取代防汛道路使用，卻又以系
    爭路段上陸橋有土城市前市長題名，推論系爭路段應係再審
    原告施作，判決理由顯然前後矛盾。且公有公共設施之設置
    機關屬賠償義務機關，自應由臺北縣政府負國家賠償責任。
    原確定判決主文中判決再審原告應賠償再審被告，判決理由
    與主文顯有矛盾。
  (三)原確定判決有漏未斟酌足以影響於判決之重要證物之再審事
    由：
    1.臺北縣政府97年4月9日北府水政字第0970163299號函與經
      濟部水利署之97年2月21日水十管字第09750012260號函之
      認定不符。況系爭路段施工經費龐大，不可能由再審原告
      獨立建造，證人即臺北縣政府工務局技士黃紋泊證稱系爭
      橋樑施工經費龐大，應有經縣府補助。故系爭路段既非由
      再審原告設置，臺北縣政府函覆：「本案系爭道路路段係
      由土城市公所施作，其養護權責單位為土城市公所」之推
      論即有違誤。
    2.證人黃紋泊之證言多屬個人臆測之詞，無認定道路養護機
      關之權限。原確定判決以其證言認定再審原告為賠償義務
      機關，實屬無理。
    3.關於紐澤西護欄之設置，臺北縣政府於97年11月3日北工
      務字第0970794732號函覆係由再審原告設置，又於98年1
      月9日北府工務字第0980008549號函覆無法查得設置單位
      ，其認定前後不一，且未附任何理由與佐證，該函文均不
      足採信。
    4.道路挖掘許可之核發，係臺北縣政府依臺北縣道路挖掘管
      理自治條例委託再審原告辦理事項，如以道路挖掘管理機
      關來認定道路主管機關，則依臺北縣道路挖掘管理自治條
      例第3 條規定，系爭道路之管理機關應屬臺北縣政府。再
      審原告於98年1 月14日以北縣土行字第0980001239號函說
      明路段挖掘係委辦事項之情事，原確定判決對此證物未加
      以斟酌，有漏未斟酌足以影響於判決之重要證物之違法。
    5.路橋之題名與管理機關乃屬二事，實務亦常見有總統題名
      之處所，惟各該處所之管理機關均非屬總統府。原確定判
      決以系爭路段上之陸橋有土城市前市長題名，推論再審原
      告為系爭路段管理機關，其認定顯然有誤。
  (四)依民事訴訟法第496條第1項第1、2款及第497 條規定，提起
    本件再審之訴，並聲明：1.原確定判決廢棄。2.駁回再審被
    告之上訴。
三、再審被告方面：本件未經言詞辯論，無再審被告之聲明及陳
    述。
四、按再審之訴顯無再審理由者，得不經言詞辯論，以判決駁回
    之，民事訴訟法第501條第2項定有明文。
五、按民事訴訟法第496條第1項第1款所謂適用法規顯有錯誤，
    係指確定判決就事實審法院確定之事實所為法律上之判斷顯
    有錯誤而言。亦係指確定判決所適用之法規顯然不合於法律
    規定，或與現尚有效之判例、解釋顯然違反者而言，不包括
    認定事實錯誤、取捨證據失當、判決不備理由及在學說上諸
    說併存發生法律上見解歧異等情形在內。最高法院80年台再
    字第20號、90年台再字第27號判決要旨參照。國家賠償法第
    3條第1項規定，公有公共設施因設置或管理有欠缺，致人民
    生命、身體或財產受有損害者，國家應負損害賠償責任。同
    法第9條第2項規定，依第3條第1項請求損害賠償者，以該公
    共設施之設置或管理機關為賠償義務機關。查原確定判決係
    以經濟部水利署及臺北縣政府、臺北縣政府工務局函覆系爭
    路段設置施作、管理者為再審原告，及證人黃紋泊之證言，
    另參酌系爭路段上之陸橋題名等證據，認定再審原告為系爭
    路段之管理機關。又系爭路段上設有紐澤西護欄，於事故發
    生時有明顯缺口，原確定判決認定再審原告為管理機關，自
    應維持紐澤西護欄之完整性、保有其應有之功能。是以，再
    審原告未修補該紐澤西護欄之缺口，致再審被告自缺口掉落
    而受傷，應負國家賠償責任。原確定判決並無適用法規顯有
    錯誤之情事。再審原告主張其非國家賠償義務機關，系爭路
    段無設置護欄之規定及必要，未設置護欄非屬設置或管理有
    欠缺，原確定判定適用國家賠償法第9條、第3條規定顯有錯
    誤，有民事訴訟法第496條第1款之再審事由等語，為無理由
    。
六、按民事訴訟法第496條第1項第2 款所謂判決理由與主文顯有
    矛盾，係指判決依據當事人主張之事實，認定其請求或對造
    抗辯為有理由或無理由，而於主文為相反之諭示，且其矛盾
    為顯然者而言。最高法院80年台再字第130 號判例意旨參照
    。查原確定判決於事實及理由欄第五項認定再審原告為系爭
    路段之管理機關，就系爭路段於系爭事故發生時，有設置、
    管理上之缺失，再審原告之管理缺失與再審被告所受傷害間
    具有相當因果關係，依國家賠償法第3條第1項規定，再審原
    告對再審被告應負損害賠償責任。而於主文諭示再審原告應
    給付再審被告638,800 元本息。揆諸首揭說明，原確定判決
    並無判決理由與主文顯有矛盾之情形。再審原告主張系爭路
    段設置機關為賠償義務機關，應由臺北縣政府負國家賠償責
    任，原確定判決主文判決再審原告應賠償，有判決理由與主
    文顯有矛盾之再審事由等語，為無理由。
七、按對於第二審確定終局裁判，如就足影響於判決之重要證物
    漏未斟酌者，固得依民事訴訟法第497 條規定，提起再審之
    訴。惟所謂之證物必須係足影響於判決而漏未斟酌者，始有
    提起再審之訴之必要。
  (一)查再審原告主張之臺北縣政府97年4月9日北府水政字第0970
    163299號函、經濟部水利署97年2月21日水十管字第0975001
    2260號函、證人黃紋泊、臺北縣政府97年11月3 日北工務字
    第0970794732號函、臺北縣政府98年1月9日北府工務字第09
    80008549號函等證物，業經原確定判決審酌，此參原確定判
    決第4頁至第7頁即明。
  (二)次查，原確定判決係以經濟部水利署97年2 月21日水十管字
    第09750012260 號函、臺北縣政府97年4月9日北府水政字第
    0970163299號函、證人即臺北縣政府工務局技士黃紋泊、臺
    北縣政府工務局97年11月3 日北工務字第0970794732號函、
    臺北縣政府98年1月9日北府工務字第0980008549號函，及道
    路管線施工挖掘工程資訊所載核准單位，另參酌系爭路段上
    陸橋題名等證據，而認定系爭道路之管理機關為再審原告。
    臺北縣土城市公所98年1 月14日之北縣土行字第0980001239
    號函記載道路申挖許可之核發屬委辦事項，受委辦核發道路
    申挖許可，並不生道路管理權限移轉之效果等語，係再審原
    告於原確定判決中之抗辯，前開函件縱經斟酌，亦不能推翻
    原確定判決。再審原告主張原確定判決漏未斟酌臺北縣土城
    市公所98年1 月14日北縣土行字第0980001239號函，且該證
    物足以影響於判決等語，為無理由。
八、綜上所述，再審原告提起再審之訴，主張原確定判決有民事
    訴訟法第496條第1項第1款、第2款，及第497 條之再審事由
    ，為無可採。本件顯無再審理由，應予駁回。
九、據上論結，本件再審之訴顯無理由，依民事訴訟法第502條
    第2項、第78條判決如主文。
中    華    民    國    98    年    7     月    16    日
                    民事第二庭
                        審判長法  官  吳謙仁
                              法  官  蘇瑞華
                              法  官  李瓊蔭
正本係照原本作成。
不得上訴。
中    華    民    國    98    年    7     月    17    日
                              書記官  王才生


司法院資訊處製作；財團法人民間司法改革基金會備份。
